【裁判字號】    99,保險上,8
【裁判日期】    990629
【裁判案由】    給付保險金
【裁判全文】
臺灣高等法院民事判決                 99年度保險上字第8號
上  訴  人  乙○○○
訴訟代理人  羅紀雄律師
被上訴人    新光人壽保險股份有限公司
法定代理人  甲○○
訴訟代理人  丙○○
上列當事人間請求給付保險金事件，上訴人對於中華民國98年12
月30日臺灣桃園地方法院98年度保險字第15號第一審判決提起上
訴，本院於99年6月15日言詞辯論終結，判決如下：
    主  文
上訴駁回。
第二審訴訟費用由上訴人負擔。
    事實及理由
一、上訴人起訴主張：其於民國86年7月19日， 以訴外人即其子
    徐海明（歿）為被保險人，伊為受益人，向被上訴人投保新
    光長樂終身壽險及新光全福增值分紅壽險。被保險人徐海明
    於98年3月13日因不慎於自住家附近之桃園市○○路 296巷7
    號4樓屋頂平台墜樓， 致受有頭部外傷併顱內出血及腦幹挫
    傷等傷，經送往敏盛綜合醫院加護病房住院治療，直至同年
    月22日因中樞神經性併缺氧性腦病變死亡，該保險事故即已
    發生，被上訴人自應依約給付保險金。 伊於98年4月13日向
    被上訴人申請理賠，各保險單之主契約即壽險部分業經被上
    訴人簽發票載日為98年4月23日、面額新臺幣（下同）3,532
    ,172元之支票交付伊兌領完畢，是以本件所請求給付者僅限
    於被上訴人拒絕理賠之系爭保險契約之附約意外險部分，即
    新光全福增值分壽險保險單附約之意外傷害醫療、住院醫療
    日額甲型、綜合保障附約，及新光長樂終身壽險保險單附約
    之平安意外傷害保險（下合稱系爭保險契約）。依約被上訴
    人應給付意外身故保險金200萬元、 醫療費用15,015元、住
    院保險金10,000元、加護病房保險金10,000元、另有約定保
    險金之增額給付2,000元、身故保險金300,000元，被上訴人
    應給付上訴人之保險金合計為2,337,015元 。另本件事發地
    點桃園市○○路296巷7號4層公寓雖係有人居住 ，惟樓下大
    門係開啟狀態，並無任何門禁，任何人均得自由出入，頂樓
    平台非他人居住之宅第、亦非供人起居之住宅，徐海明係經
    由樓梯直接登上頂樓上之平台觀望景色，自不能認係所謂無
    故侵入他人之建築物，況徐海明並非於進入行為過程中發生
    墜地死亡之結果，亦即非於犯罪行為進行中發生死亡之結果
    ，而係於進入後在頂樓矮牆旁站立觀景時，不慎墜地意外死
    亡。縱如被上訴人所稱係侵入住宅之犯罪行為，然保險事故
    之發生，係在侵入之犯罪行為完成之後，自不能指保險事故
    之發生係因犯罪行為所引起，縱在保險事故發生前，徐海明
    曾遭受警方追趕，僅係懷疑徐海明行跡可疑因而趨前盤查而
    已，並非徐海明當時係在實施犯罪或緊接其後而遭警方追捕
    ，且被上訴人並未證明徐海明係故意自殺，縱有故意攀爬矮
    牆之行為，其墜地死亡仍係過失所致。再者，徐海明進入沒
    有門禁的樓梯爬上頂樓，並未侵入任何住宅，滯留頂樓並不
    構成犯罪，其墜樓與原來之行為間並無因果關係，爰依保險
    契約之法律關係提起本訴等語（於原審聲明：被上訴人應給
    付上訴人2,337,015元本息， 暨聲明願供擔保請准宣告假執
    行。原審駁回上訴人之訴及假執行之聲請。上訴人不服提起
    上訴。）上訴聲明：(一)原判決廢棄。(二)被上訴人應給付上訴
    人2,337,015元，及自98年4月24日起至清償日止，按週年利
    率5％計算之利息。(三)願供擔保，請准宣告假執行。
二、被上訴人則以：桃園市○○路296巷7號既係有人居住之公寓
    建築，且非被保險人徐海明之住居所，則被保險人徐海明未
    經同意擅自進入該棟公寓，並自樓梯間攀爬至頂樓圍牆石棉
    瓦之行為，顯然該當於刑法第306 條之侵入住宅罪構成要件
    ，縱令系爭公寓一樓大門因門鎖壞掉無法鎖住，而可輕易進
    入，但未經所有權人同意即擅自進入，仍係該當於侵入住宅
    之態樣，且若非有此侵入住宅之行為，被保險人徐海明即不
    可能自系爭公寓頂樓墜樓，故其侵入住宅之行為，顯與系爭
    墜樓致死之事故有因果關係，而應為系爭保險契約除外責任
    之適用範圍。又被保險人之高危險行為為保險契約所明文限
    制，且該行為與保險事故之發生有相當因果關係，即應認該
    行為符合保險契約約定條款所定與保險事故之發生有直接關
    係，而得為保險人除外責任之原因。本件被保險人徐海明為
    躲避警方，趁系爭公寓一樓大門未鎖之際，擅自侵入系爭公
    寓，自大門經樓梯間到達頂樓，並出於躲藏之意，而有意識
    的翻越附著於頂樓圍牆上之石棉瓦（均為住宅之一部），而
    於其滯留於頂樓圍牆石棉瓦之際墜樓，乃致死亡。是其墜樓
    與侵入住宅（頂樓圍牆石棉瓦）之行為間，顯係基於同一原
    因事實，且其行為前後連續而一貫，未曾間斷，二者顯有因
    果關係，故被保險人墜樓之結果，顯係直接由其侵入頂樓圍
    牆石棉瓦之犯罪行為所致。依通常社會經驗，任何住戶均不
    會願意住戶及訪客以外之人，未經允許即進入公寓住宅內，
    上訴人稱系爭公寓一樓無門鈴、對講機云云要屬不實，上訴
    人以此為由進一步強辯被保險人徐海明係受住戶默示同意進
    入云云，亦顯不可採，且有悖於經驗法則。上訴人復稱被保
    險人徐海明進入系爭公寓之目的係為「於頂樓觀景休憩」，
    即可佐證其並非係為拜訪住戶而進入系爭公寓，故被保險人
    徐海明顯係未取得住戶之同意即進入系爭公寓，符合系爭條
    款除外責任之約定。答辯聲明：上訴駁回。
三、本件兩造不爭執事項如下（見本院卷第46頁背面）：
  (一)上訴人於86年7月19日以其子徐海明為被保險人， 上訴人為
    受益人，向被上訴人投保系爭保險契約。並約定有被保險人
    之故意行為、犯罪行為等被保險人不負給付保金責任之除外
    條款。
  (二)被保險人徐海明於98年3月13 日因不慎於自住家附近之桃園
    縣桃園市○○路296巷7號4層現有人居住公寓之4樓屋頂平台
    墜樓（頂樓平台設有高約至男性成人腰部之圍牆，同棟公寓
    2樓住戶為孫惠宜）， 致受有頭部外傷併顱內出血及腦幹挫
    傷等傷，經送往敏盛綜合醫院加護病房住院治療，直至同年
    月22日晚上7時0分不治死亡。臺灣桃園地方法院檢察署98年
    度相字第484 號卷附相驗屍體證明書直接引起死亡之疾病或
    傷害、先行原因欄明載：「甲、中樞神經性併缺氧性腦病變
    死亡。乙、頭部外傷顱內出血（急救診治後）。丙、高處墜
    落。」
  (三)依系爭保險契約約定之意外身故保險金200萬元 、30萬元、
    住院保險金10,000元、加護病房保險金11,000元、醫藥費15
    ,015元，合計2,337,015元。
  (四)桃園縣政府警察局桃園分局員警報告書載有：警員劉哲銘、
    、陳志恩於民國98年03月13日擔服08時-10時巡邏勤務……
    巡邏車行經桃園市○○街時，警方見前方土地廟前（慈文路
    296巷前 ）一名不詳男子見警方巡邏車接近即轉頭拔腿就跑
    ，警方發現其可疑之行徑，立即趨前欲盤查該名不詳男子…
    …住在當地熱心民眾指引警方並高呼稱：「警察先生那人不
    是住在我們這邊的人，我們沒見過他，他往那棟樓（桃園市
    ○○路296巷7號）跑上去了。」隨後警方到該棟樓內尋找…
    …未獲，立刻下樓，於下樓後警方與數名當地住戶訪談時，
    約經3~5鐘後， 由桃園市○○路296巷3號之住戶許桂蘭出來
    請求鄰居協助時……許小姐緊急稱：「我有在我家後防火巷
    有聽到蹦的一大聲，有人好像掉下來了。」……就是看到警
    方巡邏車接近後馬上轉頭拔腿就跑之極度可疑之男子……送
    醫……事後立刻查明該可疑男子為徐海明……等請（見原審
    卷141頁）。
  (五)桃園縣政府警察局桃園分局埔子派出所查訪案偵查報告載有
    ：查訪對象孫惠宜，查訪地點桃園市○○路296巷7之1號2樓
    。其所居住之建物係雙併透天公寓，樓下門鎖壞掉，大門打
    開自由進出，當時在家看電視，有聽到很大的碰一聲，但沒
    有到後面查看等情（見原審卷第140頁）。
四、上訴人主張被保險人徐海明符合系爭保險契約所定之意外事
    故，被上訴人應依約給付保險金，被上訴人則以上情置辯，
    則兩造爭執點厥為：(一)被保險人徐海明之死亡是否為系爭保
    險契約所定意外事故？(二)被保險人徐海明之死亡是否合系爭
    保險契約除外條款約定之被保險人之故意行為？(三)被保險人
    徐海明之死亡是否合於系爭保險契約除外條款約定之被保險
    人犯罪行為？茲論述如下（為論述方便並調整其順序）。
五、被保險人徐海明因侵入住居罪之犯罪行為而死亡：
  (一)按保險人對於由不可預料或不可抗力之事故所致之損害，負
    賠償責任。但保險契約內有明文限制者，不在此限。保險人
    對於由要保人或被保險人之過失所致之損害，負賠償責任。
    但出於要保人或被保險人之故意者，不在此限。保險法第29
    條定有明文。又保險之目係多數人就特定之危險透過保險制
    度，分散風險，以獲得保障，並由保險人事前評估其承受之
    風險，經由保險費之收取，將該風險轉嫁由多數之要保人共
    同分擔。是保險人與要保人約定就被保險人之特定高危險行
    (可能是出於故意或重大過失之行為)排除於承保範圍外，不
    僅能促使少數被保險人事前審慎評估其恣意行為之後果，減
    少危險事故之發生，且能避免不當轉嫁風險與多數要保人，
    使要保人能於合理範圍內負擔保險費之支出。因之，為達風
    險合理擔，充分發揮保險功能之目的，倘被保險人之高危險
    行為保險契約所明文限制，且該行為與保險事故之發生有相
    當因果關係，應認該行為符合保險契約約定條款所定與保險
    事故之發生有直接關係，而得為保險人除外責任之原因。依
    系爭保險契約條款第12條第1項第3款之約定：「被保險人直
    接因下列事由致成死亡或殘廢時，本公司不負給付保險金的
    責任。……三、被保險人犯罪行為。」（見原審卷第13頁、
    第21頁）。系爭保險契約條款約定之意旨應在於限制被保險
    人因犯罪之不法行為，使保險事故發生而獲取不當之利益，
    並保障保險人僅須於事前評估並願承受之風險範圍內負擔可
    能給付保險金之不利益。被保險人因犯罪行為，將自己置於
    極易致傷或死亡之高危險環境中，若就此情形仍由保險人負
    擔給付保險金之義務，不僅有獎勵犯罪獲取不當利益，且已
    逾保險人所願承擔之合理風險；是以在解釋上揭責任除外條
    款時，如被保險人之行為構成刑事犯罪行為，且該行為亦係
    導致被保險人死亡之不可或缺之因素時，即應認為符合上揭
    條款第12條第1項第3款之情形，否則將使受益人獲得不當利
    益，及使保險人承擔不合理之風險。
  (二)又按「無故侵入他人住宅、建築物或附連圍繞之土地或船艦
    者，處一年以下有期徒刑、拘役或三百元以下罰金。」刑法
    第306條第1項定有明文。又按住宅為人類日常居住之場所，
    公寓亦屬之，公寓樓梯、屋頂平台間雖僅供住戶出入通行或
    其他用途，然就公寓整體言，樓梯間及屋頂平台均為公寓之
    一部分，與公寓有密切不可分之關係，故亦應屬住宅。另按
    刑法第306條第1項所定之罪，重在保護個人之住屋權即個人
    居住之場所有不受其他人侵入留滯其內干擾與破壞之權利，
    故本罪以未經同意無故進入他人住宅、建築物或附連圍繞之
    土地或船艦為構成要件。所謂無故侵入，係指行為人無權或
    無正當理由，或未得住屋權人之同意，而違反住屋權人之意
    思，以積極作為或消極不作為之方式進入他人之住宅或建築
    物，至其係公然或秘密、和平抑或強行為之，均非所問。而
    有無正當理由而侵入，其理由正當與否，應以客觀標準觀察
    ，凡法律、道義、習慣等所應許可，而無背於公序良俗者，
    是可認為正當理由。
  (三)被上訴人辯稱被保險人徐海明係為躲避警方，而無故侵入同
    上有人居住之公寓，係無故侵入他人住宅之犯罪行為，並與
    其自頂樓平台墜落地面死亡結果間，具因果關係，屬系爭保
    險契約除外條款約定之被保險人犯罪行為，被上訴人自得免
    除給付保險金之義務等情，雖為上訴人所否認，並辯稱同上
    4層公寓樓下大門係開啟狀態，並無任何門禁， 任何人均得
    自由出入，頂樓平台非他人居住之宅第、亦非供人起居之住
    宅，徐海明係經由樓梯直接登上頂樓上之平台觀望景色，在
    此之前徐海明亦常攜同小孩在該處觀景休息，自不能認係所
    謂無故侵入他人之建築物。況徐海明並非於進入行為過程中
    發生墜地死亡之結果，亦即非於犯罪行為進行中發生死亡之
    結果，而係於進入後在頂樓矮牆旁站立觀景時，不慎墜地意
    外死亡，縱如被上訴人所稱係侵入住宅之犯罪行為，然保險
    事故之發生，係在侵入之犯罪行為完成之後，自不能指保險
    事故之發生係因犯罪行為所引起云云。經查，被保險人徐海
    明於98年3月13日因逃避警方盤查， 而未經同上有人居住之
    公寓權利人之同意，自未上鎖之大門進入樓梯間，並通行至
    頂樓平台，致墜落地面死亡等情，有上述不爭執事項(四)、(五)
    所載桃園縣政府警察局桃園分局警員報告書、桃園縣政府警
    察局桃園分局埔子派出所查訪案偵查報告為憑，且參以被保
    險人甫於98年3月10日16 時在桃園市○○路與龍安街街口因
    形跡可疑經警盤查坦承施用毒品，並經移送偵查，有桃園縣
    政府警察局桃園分局99年4月19 日桃警分刑字第0991024142
    號函及所附該局員警職務報告、勤務表、工作紀錄簿影本等
    件為證（見本院卷第50至55頁），被上訴人辯稱被保險人徐
    海明因逃避警方盤查，無故侵入住宅致墜落地面死亡自為可
    採，上訴人主張徐海明係至同上4 層公寓平台觀景，非無故
    侵入云云則不足採。又被保險人徐海明所進入之同上公寓，
    係有人居住之公寓縱其大門未上鎖，為保護個人之住屋權即
    個人居住之場所有不受其他人侵入留滯其內干擾與破壞之權
    利，亦非公眾得自由出入之場所，被保險人徐海明因其個人
    不明原因逃避警方盤查，固無證據證明於警方欲上前盤查當
    時係從事犯罪行為，惟其未經同上有人居住之公寓權利人之
    同意，擅自經未上鎖之大門進入樓梯間，並通行至頂樓平台
    ，其所侵入之樓梯間、通行之樓梯及墜落地面前所在屋頂平
    台，就公寓整體言，均為公寓之一部分，與公寓有密切不可
    分之關係，故亦應屬住宅，被保險人徐海明自屬侵入他人住
    宅，除被保險人徐海明係有正當理由進入外，自屬觸犯刑法
    第306條第1項所定之侵入住宅罪，且與其墜樓死亡間仍有相
    當因果關係，應有系爭保險契約除外條款約定之被保險人犯
    罪行為之適用。上訴人雖稱同上公寓樓下大門開啟，並無任
    何門禁，任何人均得自由出入，頂樓平台非屬前述規定之住
    宅云云，均於法未合，已如前述，自非可採。上訴人又稱縱
    如被上訴人所稱被保險人徐海明係侵入住宅之犯罪行為，然
    係其在侵入之犯罪行為完成後，始生事故，自不能指保險事
    故之發生係因犯罪行為所引起云云，惟查，被保險人徐海明
    墜落地面前所在屋頂平台，就公寓整體言，為公寓之一部分
    ，與公寓有密切不可分之關係，亦應屬住宅，亦如前述。被
    保險人徐海明既係自屬住宅一部分之屋頂平台墜落地面致死
    ，其墜落地面前其侵入住居罪之犯罪行為尚在繼續中。上訴
    人所稱被保險人徐海明係其在侵入之犯罪行為完成之後發生
    云云，亦非可採。依前說明，被保險人徐海明未經權利人同
    意，擅自侵入現有人居住， 非公眾得自由進出之同上4層公
    寓平台，致墜落地面死亡，而上訴人復未能證明被保險人徐
    海明有何進入該公寓大樓頂樓平台之正當理由或權源，應認
    被上訴人所辯被保險人徐海明係因侵入住居罪之犯罪行為而
    死亡，合於系爭保險契約除外條款約定之被保險人犯罪行為
    ，被上訴人抗辯得免除給付保險金之契約義務，自為可採。
    另兩造爭執系爭事故是否為系爭保險契約所定意外事故，是
    否係被保險人之故意行為所致，已無審酌之必要。
六、綜上所述，上訴人主張被上訴人有給付保險金之義務為不足
    採，被上訴人抗辯有除外責任之原因，不需給付保險金尚屬
    可信。從而，上訴人依保險契約之法律關係請求被上訴人給
    付2,337,015元，及自98年4月24日起至清償日止，按週年利
    率5％計算之利息，為無理由， 應予駁回。其假執行之聲請
    ，失所附麗，應併予駁回。原審為上訴人敗訴之判決，及駁
    回其假執行之聲請，並無不合。上訴意旨指摘原判決不當，
    求予廢棄改判，為無理由，應予駁回。
七、本件事證已臻明確，兩造其餘之主張、陳述及所提之證據資
    料，核與判決結果無何影響，爰不一一論述，附此敘明。
八、據上論結，本件上訴為無理由，爰判決如主文。
中    華    民    國    99    年     6    月    29    日
                  民事第十七庭
                      審判長法  官  藍文祥
                            法  官  吳燁山
                            法  官  陳麗芬
正本係照原本作成。
如不服本判決，應於收受送達後20日內向本院提出上訴書狀，其
未表明上訴理由者，應於提出上訴後20日內向本院補提理由書狀
（均須按他造當事人之人數附繕本）上訴時應提出委任律師或具
有律師資格之人之委任狀；委任有律師資格者，另應附具律師資
格證書及釋明委任人與受任人有民事訴訟法第466條之1第1項但
書或第2項（詳附註）所定關係之釋明文書影本，如委任律師提
起上訴者，應一併繳納上訴審裁判費。
中    華    民    國    99    年    6     月    30    日
                            書記官  張永中
附註：
民事訴訟法第466條之1（第1項、第2項）：
對於第二審判決上訴，上訴人應委任律師為訴訟代理人。但上訴
人或其他法定代理人具有律師資格者，不在此限。
上訴人之配偶、三親等內之血親、二親等內之姻親，或上訴人為
法人、中央或地方機關時，其所屬專任人員具有律師資格並經法
院認為適當者，亦得為第三審訴訟代理人。

司法院資訊處製作；財團法人民間司法改革基金會備份。
